臺灣高雄地方法院民事判決　　　　　　　94年度再易字第11號
再審原告　　丙○○
再審被告　　富統食品有限公司
代　理　人　乙○○
當事人間請求請求給付票款事件，再審原告對於民國94年3 月17
日本院94年度簡上字第10號確定判決提起再審之訴，本院判決如
下：
    主      文
本院九十四年度簡上字第十號確定判決廢棄。
再審被告之第二審上訴駁回。
再審及再審前第二審訴訟費用，由再審被告負擔。
    事實及理由
一、再審被告經合法通知，未於最後言詞辯論期日到場，核無民
    事訴訟法第386 條各款所列情形，爰依再審原告聲請，由其
    一造辯論而為判決。
二、再審意旨略以：再審被告所執之票據號碼UA0000000 號，票
    載發票日民國92年11月8 日，面額新台幣（下同）110,788
    元，付款人聯邦銀行鳳山分行之系爭支票係伊所開立借予伊
    女婿即訴外人甲○○使用，而訴外人甲○○因積欠再審被告
    共計新台幣（下同）537,455 元之貨款，乃將包含系爭支票
    在內之如附表所示18紙票據交付予再審被告以為清償，嗣因
    訴外人甲○○周轉困難而未能依票載日期即預定清償日逐期
    償付款項，伊乃攜訴外人甲○○於系爭支票發票日即民國92
    年11月8 日前與再審被告之經理即訴外人沈錦龍達成日後所
    償付之款項優先抵充系爭支票債務並不將系爭支票予以提示
    之協議，伊並於同月19日先行交付新台幣（下同）50,000元
    之現金予訴外人沈錦龍，而系爭支票之餘款亦已由訴外人甲
    ○○分期償還完畢，詎再審被告竟於原審否認有該抵充合意
    之存在而對伊為雙重索償，今伊於判決確定後已覓得再審被
    告業收受上開數額現金之未經原確定判決斟酌收據之新證據
    ，爰依民事訴訟法第496 條第1 項第13款之規定提起再審之
    訴，並聲明：鈞院94 年 度簡上字第10號之確定判決廢棄，
    並駁回再審被告在前訴訟程序之第二審上訴。
三、按「當事人在前訴訟程序知有證物之存在，而因當時未能檢
    出致不得使用者，嗣後檢出該證物，即屬民事訴訟法第四百
    九十二條第一項第十一款所謂得使用未經斟酌之證物，此與
    知該證物得使用而不使用者不同，自非同條項但書所謂知其
    事由而不為主張，縱令當時檢尋該證物未盡其應盡之注意為
    有過失，而同條項但書之規定與舊民事訴訟律第六百零八條
    、舊民事訴訟條例第五百六十九條第一項迥異，仍非不得提
    起再審之訴。」、「當事人提起再審之訴，以發現未經斟酌
    或得使用之證據為理由者，必以該證據若經斟酌可受較有利
    益之裁判者為限」、「民事訴訟法第492條第1項第11款所謂
    當事人發見未經斟酌之證物，係指前訴訟程序事實審之言詞
    辯論終結前已存在之證物，因當事人不知有此，致未經斟酌
    ，現始知之者而言。若在前訴訟程序事實審言詞辯論終結前
    ，尚未存在之證物，本無所謂發見，自不得以之為再審理由
    。」，最高法院26年抗字第253號、18年上字第710號、29年
    上字第1005號分別著有判例可資參照。本件再審原告於本院
    93年度鳳簡字第1246號、94年度簡上字第10號前訴訟程序審
    理中即已主張其曾於系爭支票發票日即92年11月8 日之前業
    與再審被告之經理即訴外人沈錦龍達成日後償付款項優先抵
    充系爭支票債務之協議，惟其就此並未能於原第一、二審訴
    訟程序之言詞辯論終結前提出其已於同年月19日先行交付系
    爭支票面額應收貨款之部分分期款項50,000元予訴外人沈錦
    龍收受之上開收據以為協議成立之證明，然再審原告對在前
    訴訟程序即已存在之上開證物雖為知悉，惟該證物僅係收據
    乙紙，且距訴訟年代亦遠，於訴訟當時未能檢出亦與常情無
    違，今其既嗣後檢出該證物，依前開說明，自仍屬民事訴訟
    法第496 條第1 項第13款所只得使用未經斟酌之證物，且該
    收據若，再審原告應可受較有利益之裁判（理由後述之；原
    確定判決雖爰引票據法第13條本文之反面解釋為其判決理由
    而改判再審原告敗訴，惟該判決理由於法尚有未合，容後述
    之），揆諸上開判例意旨，再審原告執此為再審事由而提起
    本件再審之訴為有理由而應予准許，本院自應就本院94年度
    簡上字第10號之前訴為再開及續行其訴訟程序，並就該訴再
    為裁判，合先敘明。
四、再審被告於前訴訟程序起訴主張：緣訴外人甲○○因向伊買
    受食品而積欠貨款累計達537,455 元，嗣經雙方先後於91年
    4 月22日、同年11月1 日、92年9 月1 日、同年11月17日進
    行結算及分期償還之協議後，訴外人甲○○乃分次交付含系
    爭支票在內之如附表所示18紙票據以為伊屆期向之提示請款
    之用，惟訴外人甲○○並未依約按期清償，嗣經多次催討，
    迄今亦僅部分清償127,764 元而已，而再審原告於系爭支票
    屆期後亦不為給付，伊不得已乃執之向付款銀行為付款之提
    示，惟遭退票，為此爰依票據法律關係求為判決：再審原告
    應給付再審被告110,788 元及自支付命令送達之翌日起至清
    償日止按週年利率6 ％計算之利息。
五、再審原告則以：系爭支票係伊開立借予訴外人甲○○使用，
    而訴外人甲○○將包含系爭支票在內之如附表所示18紙票據
    交付予再審被告以為債款之清償後，因訴外人甲○○周轉困
    難未能依票載日期即預定清償日逐期償付款項，伊及訴外人
    甲○○乃與再審被告之經理即訴外人沈錦龍達成日後所償付
    之款項優先抵充系爭支票債務之協議，而伊及訴外人甲○○
    迄今既已陸續償還再審被告127,764 元，則系爭票據債務自
    已全部清償完畢，再審被告自不得再執系爭支票向伊為任何
    之請求等語資為抗辯。
六、本件原第一審對於再審被告之請求判決全部敗訴，再審被告
    對此聲明不服上訴，並求為判決：（一）原判決廢棄。（二
    ）再審原告應給付再審被告110,788 元及自支付命令送達之
    翌日起至清償日止按週年利率6 ％計算之利息，且於原第二
    審程序中陳述：否認有該抵充合意之存在，縱而有之亦屬訴
    外人沈錦龍之無權代理行為而不得對伊拘束等語，再審原告
    於前訴訟程序則聲明求為判決駁回再審被告之上訴。
七、兩造不爭執之事實：
    系爭支票係再審原告開立借予其女婿即訴外人甲○○使用，
    而訴外人甲○○因積欠再審被告共計537,455 元之貨款，其
    乃將如附表所示之系爭支票及由其自行開立之本票（合計金
    額為426,667 元）計18紙交付予再審被告以為清償，惟訴外
    人甲○○並未依約按期清償，迄今僅給付其中之127,764 元
    （訴外人甲○○分次清償部分款項之時間及金額如附表2 所
    示），而再審原告亦未給付系爭票款，經再審被告執之為付
    款之提示而遭退票。
八、本件兩造爭執之處在於兩造就訴外人甲○○所清償之貨款有
    無優先抵充系爭支票債務之合意存在？如有再審原告得否執
    此對抗執票人之再審被告？
（一）查訴外人甲○○就其所積欠再審被告之上開貨款乃均係與
      再審被告之前經理即訴外人沈錦龍洽談乙情，業經證人甲
      ○○到庭證述在卷，並為再審被告所不否認，而依卷附之
      再審被告所提出訴外人甲○○交付票據及付款日期明細表
      所示，訴外人甲○○確於92年11月19日給付現金50,000元
      以清償其所積欠之部分貨款，此核與再審原告於本院所提
      出之經訴外人沈錦龍署押簽收之收據所載之日期及金額相
      符，足認上開收據確係由訴外人沈錦龍簽立後交予再審原
      告或訴外人甲○○收執以為部分清償之憑據而堪信為真正
      。
（二）次查，訴外人甲○○於本院審理中乃到庭陳稱：伊與再審
      被告就貨款係採月結方式而為計算，每月貨款金額均不一
      致，而系爭支票之金額為一個月內所累積之貨款，至所餘
      之四十二餘萬元之貨款係約4 個月所累積而來，伊所開立
      之各紙本票金額為分期清償之數額而非每月貨款之金額等
      語（見本院94年6 月28日言詞辯論筆錄），又再審原告所
      提出經訴外人沈錦龍簽收之上開收據乃載明：「應收貨款
      110788，11/19 先收5 萬元，尚欠60788 ，下週收。」等
      語，是系爭支票所示之票面金額既與上開收據所載應收貨
      款之金額相符，且其數額係有零頭而與一般分期清償所約
      定之清償數額通常均為整數之常情不符，更與其他由訴外
      人甲○○所簽發之本票面額不同，足認訴外人甲○○將系
      爭支票交付予再審被告係用以支付其所積欠上開貨款中獨
      立之單筆而與其他所餘之貨款有所區別應堪認定。
（三）末查，系爭支票係訴外人甲○○為清償積欠再審被告之獨
      立單筆貨款始為交付之收執已如前述，而依上開收據所載
      示之訴外人甲○○就該筆獨立貨款已先為50,000元之部分
      清償，經扣除已清償之部分後，其就該筆貨款尚欠6 萬餘
      元應於11月19日之下週給付，再參以如附表2 所示訴外人
      甲○○分次清償之時間及金額，該50,000元即係訴外人甲
      ○○首次清償之款項已明，依此即足認再審原告與再審被
      告之經理沈錦龍應確曾就訴外人甲○○所清償之貨款有優
      先抵充系爭支票債務而為獨立處理之合意存在，否則上開
      收據即應載全部欠款所餘之款項而斷無記明該單筆貨款扣
      減後金額之必要，是再審原告所辯業與再審被告之經理達
      成訴外人甲○○所清償隻貨款優先抵充系爭支票債務之協
      議應為可採。而再審被告雖另主張縱有該抵充之合意亦屬
      訴外人沈錦龍之無權代理行為而不得對之發生效力云云，
      惟訴外人甲○○積欠再審被告上開貨款之相關事宜均係由
      斯時擔任再審被告經理之訴外人沈錦龍負責出面接洽已如
      前述，且訴外人甲○○分次清償所交付之款項亦多係由訴
      外人沈錦龍簽收乙情，此亦有再審原告所提出且為再審被
      告不爭執其真正之往來款項明細表及上開收據等件附卷可
      稽，是訴外人沈錦龍既係再審被告之經理人，且訴外人甲
      ○○積欠其公司上開貨款之清償事宜亦均係由其出面接洽
      解決，該貨款之催討自應屬再審被告授權其經辦之事務，
      其對此依法自有為管理上之一切必要行為之權，而再審被
      告並未舉證證明曾有限制其經理人即訴外人沈錦龍處理上
      該事宜之事實，足認訴外人沈錦龍於處理上開貨款清償事
      宜原即有經再審被告授予之代理權，則訴外人沈錦龍於其
      經理人之代理權限內與再審原告及訴外人甲○○達成上開
      抵充之合意，自已直接對本人之再審被告發生效力，再審
      被告自應受該抵充契約之拘束至為明確，其所辯並無足採
      。
（四）末按原確定判決雖係依票據法第13條本文規定而遽以發票
      人之再審原告不得以執票人之再審被告與其直接前手之訴
      外人甲○○間所存之抗辯作為拒對再審被告給付系爭支票
      票款之正當事由為其判決再審原告敗訴之理由，惟本件訴
      外人甲○○係向再審原告借用系爭支票而在未背書之情況
      即直接交付予再審被告以清償其所積欠之貨款債務乙情，
      此為兩造所是認，是訴外人甲○○既非係因有對價之原因
      行為而取得系爭支票，其轉手交付，自非票據法上空白背
      書之交付，以其票據關係論之，系爭支票之票據關係論之
      ，系爭支票之票據關係人自僅有發票人之再審原告及執票
      人之再審被告而已，亦即兩造間即為直接之前後手關係，
      訴外人甲○○既非受款人或背書人之其一，自與票據法第
      13條所規定票據關係人間抗辯事由之判斷無涉，且縱認訴
      外人甲○○仍係空白背書之票據關係前手，惟訴外人甲○
      ○或再審原告與執票人之再審被告達成清償優先抵充系爭
      支票債務之協議，乃係存於執票人與其前手間所存之抗辯
      事由而非票據債務人之再審原告與執票人之前手即訴外人
      甲○○間所存之抗辯，再審原告援用其後手消滅執票人票
      據債權之抗辯事由以免除票據債務，自非票據法第13條之
      適用範圍而本為法之所許。今訴外人甲○○既已履行其清
      償系爭支票所表彰貨款債權之協議，依優先抵充約定之結
      果，系爭支票債務自已獨立於訴外人甲○○所負本票債務
      之外而已歸於消滅，再審原告就此自已不負給付票款之義
      務，原確定判決錯誤爰引前開規定而為上開論述，其適用
      法規亦顯有錯誤，附此敘明。
（五）綜上所述，兩造就訴外人甲○○所清償之貨款業有優先抵
      充系爭支票債務之合意存在，而訴外人甲○○嗣亦已清償
      就所積欠之上開貨款127,764 元而已超過系爭支票票面金
      額，是系爭支票債務自已因訴外人甲○○之清償完畢而告
      消滅，從而，再審被告所為本件之請求洵屬無據，應予駁
      回。
九、結論：本件再審之訴為有理由，再審被告之第二審上訴為無
    理由，依民事訴訟法第505 條、第436 之1 第3 項、第449
    條第1 項、第385條第1項前段、第78條，判決如主文。
中　　華　　民　　國　　94　　年　　7 　　月　　19　　日
                  民事第五庭審判長   法　官　黃宏欽
                                     法　官　謝雨真
                                     法　官　何悅芳
正本係照原本作成。
本判決不得上訴。
中　　華　　民　　國　　94　　年　　7 　　月　　19　　日
                                     書記官　周志揚
